臺灣高等法院刑事判決
108年度上訴字第1996號
上  訴  人  
即  被  告  覃麗均




選任辯護人  王文範律師(法扶律師)                        
上  訴  人  
即  被  告  林定賢


選任辯護人  陳韋含律師
上列上訴人因貪污治罪條例案件，不服臺灣士林地方法院107年
度訴字第162號，中華民國108年5月16日第一審判決（起訴案號
：臺灣士林地方檢察署106年度偵字第15740號），提起上訴，本
院判決如下：
    主  文
原判決關於有罪部分均撤銷。
乙○○共同犯利用職務機會詐取財物罪，處有期徒刑壹年拾月，褫
奪公權貳年；又共同犯利用職務機會詐取財物罪，處有期徒刑壹
年玖月，褫奪公權貳年。應執行有期徒刑貳年，褫奪公權貳年，
緩刑伍年。已繳回扣案之犯罪所得新臺幣肆拾貳萬陸仟貳佰壹拾
陸元沒收。
甲○○共同犯利用職務機會詐取財物罪，處有期徒刑參年玖月，褫
奪公權肆年；又共同犯利用職務機會詐取財物罪，處有期徒刑參
年柒月，褫奪公權肆年。應執行有期徒刑肆年，褫奪公權肆年。
未扣案之犯罪所得新臺幣拾萬貳仟元沒收，於全部或一部不能沒
收或不宜執行沒收時，追徵其價額。
    犯罪事實
一、臺北市政府為鼓勵里民活用公共空間，促進里之自治管理，
    訂定「臺北市里民活動場所租金補助辦法」，依法按月編列
    經費補助轄內各里里民活動場所租金費用，得由里長持書面
    房屋租賃契約向各區公所申請核銷，各區公所進行書面實質
    審核通過後，即每月將申請金額補助款撥付里辦公室金融機
    構專戶，補助金額以每月新臺幣（下同）30,000元為上限。
    乙○○自民國104年1月1日起至106年8月31日自行辭職前擔任
    臺北市大同區朝陽里里長，為依法令服務於地方自治團體而
    具有法定職務權限之人，甲○○則係乙○○之前配偶（2人於106
    年5月31日離婚），平日協助處理里務。乙○○、甲○○明知上
    開里民活動場所租金係核實補助，竟共同基於利用職務上機
    會詐取財物之犯意聯絡，先由甲○○覓得位於臺北市○○區○○○
    路0段00巷00○0號1、2樓之老舊建物（所有權人為楊昇建設
    股份有限公司【下稱楊昇公司】，信託登記於欣進有限公司
    【下稱欣進公司】名下，下稱系爭建物）為朝陽里里民活動
    場所，並仲介欣進公司與友人蔡明良簽訂每月租金1,000元
    之系爭建物房屋租賃契約（蔡明良所犯使公務員登載不實部
    分，業經檢察官為緩起訴處分確定），乙○○、甲○○再分別於
    104年1月、106年1月間另以大同區朝陽里辦公室名義與蔡明
    良簽立「臺北市大同區朝陽里租用里民活動場所租賃契約書
    」（下稱里民活動場所租賃契約書），向蔡明良承租系爭建
    物作為朝陽里里民活動場所，並虛偽約定每月租金為30,000
    元，然甲○○每月僅實際交付1,000元予蔡明良，由蔡明良依
    據系爭建物房屋租賃契約給付租金予欣進公司，乙○○、甲○○
    嗣後即持其等與蔡明良簽立不實之104年、106年里民活動場
    所租賃契約書，向大同區公所申請里民活動場所租金補貼，
    致區公所成年承辦人員於書面審核時陷於錯誤，分別於104
    年1月至12月、106年1月至8月間，將其等各月申請之金額30
    ,000元扣除健保保費及所得稅等費用後，按月撥付朝陽里辦
    公室金融機構專戶，並分別於104年度、106年度撥款316,80
    0元、211,416元，共計528,216元，乙○○自朝陽里辦公室帳
    戶領出前開款項後，即將其中之102,000元交予甲○○使用，
    其餘426,216元則據為己有。
二、案經法務部調查局北部地區機動工作站報請臺灣士林地方檢
    察署檢察官偵查起訴。
    理  由
壹、證據能力之說明：
一、證人蔡明良、證人即共同被告乙○○於警詢之陳述，係被告甲
    ○○以外之人於審判外之陳述，經被告甲○○及其辯護人爭執其
    證據能力，且無刑事訴訟法第159條之2、第159條之3之例外
    情形，是上揭證人於警詢時之陳述，就被告甲○○犯罪事實之
    認定無證據能力。
二、其餘下列所引具傳聞性質之各項供述證據，經本院依法調查
    後，檢察官、被告乙○○、甲○○及其等之辯護人均未於言詞辯
    論終結前，就證據能力部分有所異議，本院復查無該等證據
    有違背法定程序取得或顯不可信之情狀，依刑事訴訟法159
    條之5規定，應有證據能力；至其餘下列本件認定事實所引
    用之非供述證據，並無證據證明係公務員違背法定程序所取
    得，亦無刑事訴訟法第159條之4顯有不可信之情況與不得作
    為證據之情形，且經本院於審判程序依法進行證據之調查、
    辯論，被告乙○○、甲○○於訴訟上之程序權即已受保障，自得
    為判斷之依據。
貳、實體部分：
一、訊據上訴人即被告乙○○（以下逕稱其名）就上揭利用職務詐
    取財物之犯罪事實，均坦承不諱（見見106年度偵字第15740
    號卷【下稱偵卷】第42至47頁，原審卷第53、360至361頁，
    本院卷第145、239頁）；上訴人即被告甲○○（以下逕稱其名
    ）固不否認於乙○○任職朝陽里里長期間擔任里長特助，曾協
    助乙○○與楊昇公司接洽向欣進公司承租系爭建物作為里民活
    動場所，惟矢口否認有何共同利用職務詐取財物之犯行，辯
    稱：伊有協助洽詢租屋事宜，但之後承租房屋之人為乙○○、
    與建商簽訂租約的人為蔡明良，補助款也是匯到乙○○帳戶，
    乙○○以租屋詐領補助之過程，伊均不知情，本件是乙○○與蔡
    明良共謀所為，伊並無參與云云。經查：
  ㈠上開犯罪事實，業據乙○○坦承不諱；另甲○○就其知悉乙○○欲
    以不實租賃契約浮報里民活動場所租金金額而溢領補助款乙
    節，及其確有協助乙○○與楊昇公司接洽，向欣進公司承租系
    爭建物作為里民活動場所、簽立系爭建物租賃事宜，嗣後亦
    每月自乙○○處取得1,000元後，再交付蔡明良1,000 元，以
    供蔡明良支付其承租欣進公司系爭建物之租金等情，亦經甲
    ○○於警詢、偵查及原審中供承於卷（見偵卷第5至7、74、15
    2頁，原審卷第54、129至132、361至364頁），並有欣進公
    司開立予蔡明良租賃臺北市○○○路0段00巷00○0號建物租金發
    票影本及租約公證費用收據（見偵卷第9、10頁）、台北富
    邦銀行延平分行乙○○帳號000000000000號帳戶（大同區朝陽
    里辦公室帳戶）104年至106年各類存款歷史對帳單（見偵卷
    第103至107頁）、○○區○○段一小段298、299建號建物登記第
    二類謄本（見偵卷第68至69頁）、臺北市大同區公所106年9
    月1日北市同民字第10632217100號函暨臺北市大同區朝陽里
    104年1月1日、106年1月3日租用里民活動場所租賃契約書（
    出租人：蔡明良，承租人：乙○○）、104年3月3日、105年12
    月23日房屋租賃契約（出租人：欣進公司，承租人：蔡明良
    ）（見偵卷第89至93、96至101頁）等件可資佐證，堪認乙○
    ○上開自白與事實相符，可以採信；亦可見甲○○明知乙○○欲
    以不實租賃契約浮報朝陽里里民活動場所租金以詐領補助款
    ，先覓得租金僅1,000元之系爭建物預為朝陽里里民活動場
    所，復引介欣進公司與蔡明良簽立每月租金1,000元之系爭
    建物房屋租賃契約，且於大同區公所按月將租金補助款匯入
    大同區朝陽里辦公室帳戶後，每月自乙○○處取得1,000元，
    再交付蔡明良1,000 元，以供蔡明良支付其承租欣進公司系
    爭建物之租金，足見甲○○主觀上就詐領租金補助款乙事與乙
    ○○有犯意聯絡，客觀上亦有尋覓租金僅1,000元之系爭建物
    ，並引介簽約事宜、每月自乙○○處取得1,000元後，將蔡明
    良應繳租金交付予蔡明良等行為分擔，甚屬明確。
  ㈡甲○○雖否認係本案共犯，而以前詞置辯，惟查：
  ⒈按共同正犯間，非僅就其自己實施之行為負其責任，並在犯
    意聯絡之範圍內，對於他共同正犯所實施之行為，亦應共同
    負責。又共同正犯之成立，祇須具有犯意之聯絡，行為之分
    擔，既不問犯罪動機起於何人，亦不必每一階段犯行，均經
    參與。共同實行犯罪行為之人，在合同意思範圍內，各自分
    擔犯罪行為之一部，相互利用他人之行為，以達其犯罪之目
    的者，即應對於全部所發生之結果，共同負責；共同正犯間
    ，非僅就其自己實行之行為負其責任，並在犯意聯絡之範圍
    內，對於他共同正犯所實行之行為，亦應共同負責（最高法
    院97年度台上字第2517號判決意旨參照）。
  ⒉證人蔡明良於原審中證稱：「（問：104年與欣進公司簽的租
    賃契約，是否為你所簽立？可否詳述當時為何會簽該契約？
    ）是。當時被告甲○○找我到現場，我才知道要和建設公司簽
    約」、「（問：當時現場有何人？）被告乙○○、被告甲○○及
    我」、「他們到現場才和我說明要簽合約。當時他們要設立
    里民活動場所，里長就是被告乙○○，因為當時被告乙○○和被
    告甲○○存在夫妻關係，無法用被告甲○○的名義去簽約，所以
    才請我去簽契約」、「（問：【提示偵卷第24至27頁之臺北
    市大同區朝陽里租用里民活動場所租賃契約書】方才提示為
    你與欣進公司簽約內容，則為何104年你又與被告乙○○簽里
    民活動場所之租賃契約？）被告甲○○要我與建設公司簽約後
    ，再與被告乙○○簽約」、「被告乙○○原來用辦公室申請，但
    申請未通過，因為辦公室是屬於他們的住家，所以才會成立
    活動場所」、「（問：依你方才所言，你於104年又與被告
    乙○○簽契約，該契約每月租金為何？）3萬元」、「（問：
    津貼或者補助是由何人發放的？）區公所撥給里辦公處，再
    由里長即被告乙○○、被告甲○○買冬天巡邏用的外套及鞋子給
    我們」、「（問：被告乙○○擔任里長期間，有否交給你金錢
    或者款項？）從來沒有」、「我先認識被告甲○○，他是我小
    時候的鄰居朋友，所以認識時間較久。被告乙○○是朋友介紹
    認識的。」等語（見原審卷第224至227、234至236頁）。是
    其就當時究竟係甲○○或乙○○商請蔡明良出面與欣進公司簽約
    乙節，雖與甲○○所言略有出入，然蔡明良與甲○○確屬鄰居關
    係，且就甲○○確實知悉之所以先請蔡明良出面與欣進公司就
    上開建物租金較低之租賃契約後，再另與蔡明良簽立月租30
    ,000元之不實租約之目的，係為浮報租金以詐領補助一事，
    業已證述明確，而與前揭甲○○所陳其知悉乙○○欲以不實租賃
    契約浮報里民活動場所租金金額而溢領補助款乙節相符。
  ⒊參以證人蔡明良於原審中證稱：「甲○○每個月拿1,000元給我
    ，我再每月匯款給建設公司，因為是我與建設公司簽約的，
    所以要用我的戶頭轉帳給建設公司」（見原審卷第232頁）
    、證人即楊昇公司總監特助曾綉瑜於警詢陳稱：「乙○○當時
    想要找一個地方作為朝陽里里民活動的場所，正好楊昇公司
    在前述地址附近，包括○○○路0段00巷到00巷的範圍要辦理都
    更，因為甲○○的爸爸也有房子在這塊區域要共同辦理都更，
    所以甲○○就打電話去問楊昇公司，詢問系爭建物是否有意出
    租，因為我們公司總監認為這間房子很舊很爛，完全沒辦法
    使用，屋況很差，本來一直無法出租，既然甲○○、乙○○想租
    ，就同意將上開建物租給他們…當時是甲○○、乙○○共同來我
    們的辦公室，由我們總監許瑜容跟他議定租金，因為這間房
    子很舊很爛，屋況也差，所以我們只收取夠支付地價稅、房
    屋稅的金額即1,000元，作為租金費用…簽約時是甲○○、乙○○
    、蔡明良一起到楊昇公司辦理」等語（見偵卷第64至65頁）
    ，顯見系爭建物之簽約及租金繳付，甲○○、乙○○均有實際參
    與。再參以甲○○於警詢時所供承：「（當時你也在現場，所
    以你也知道這個事情嘛？）對，我很確定的」、「但是她有
    權限我沒有權限」、「我只是知情而已啊」、「（就是說你
    明知道他們這個是只有1,000元，然後蔡明良和他們這個簽
    訂契約也是要向，就你明知道為什麼你還要？）因為乙○○有
    跟我講說，這個錢可以挪動挪用到我們可以去幫助一些，就
    是買一些哩哩扣扣的」等語（見原審卷第131、133、137頁
    ），是甲○○就上揭以浮報租金詐領補助一節，主觀上已有認
    識，其所辯並不知情或未參與云云，自非可採。
  ⒋又依據甲○○於警詢、偵查時所供承：「（這個既然是要作為
    朝陽里的活動中心，為何會要蔡明良出面？）因為我是乙○○
    的先生，由我出面不方便，所以乙○○就請蔡明良協助，目的
    是要以少報多，向區公所請領30,000元的補助，因為如果是
    乙○○直接向楊昇公司承租，就只能報1,000 元而已…（當時
    你也在現場，所以你也知道這個事情嗎？）對，我很確定…
    （所以簽立這個每個月1,000 元的租賃契約，目的就是要向
    區公所請領30,000元，對不對？）對…（包括你也在內，你
    也知道？）我知道阿，我知情」、「（對於移送意旨所指之
    犯罪事實，有何意見？）是乙○○叫蔡明良出來當人頭，活動
    場所向楊昇公司租1,000 元，報區公所報30,000元，我知道
    此事…」等語（原審卷第129 至132 頁，偵卷第152 頁）；
    「乙○○當選里長後的隔年，也就是104年，我跟乙○○在找朝
    陽里里民活動中心的場所，因為我是當地住戶，也知道我住
    家附近有筆約1400多坪的土地要辦理都市更新，這筆土地更
    新的建商是楊昇建設公司」、「（臺北市○○區○○○路0段00巷
    00○0號的朝陽里里民活動場所，是誰去找的？）是我去找的
    ，我父親在附近也有房子，也要跟楊昇公司一起都更」、「
    是我介紹楊昇建設給乙○○認識…是我接洽楊昇建設詢問租屋
    事宜的」、「簽約的時候我在場」、「104年到106年6月，
    都是乙○○每月拿1,000元的現金給我，我再轉交給蔡明良」
    （見偵卷第5至7頁，原審卷第54、362頁），可見甲○○對於
    何以要商請蔡明良先出面與欣進公司就上開建物簽立月租1,
    000元之租賃契約，再另與蔡明良簽立月租30,000元之里民
    活動場所租賃契約書之目的，知之甚詳；而於此一前提下，
    其復選定系爭建物，並介紹上開建物所有人即楊昇公司予乙
    ○○認識，並接洽雙方進行租屋及簽約事宜，嗣後並每月轉交
    租金1,000元予蔡明良供蔡明良支付其與欣進公司間之租金
    債務等節，亦屬以浮報租金詐領補助之客觀行為分擔，而屬
    犯罪行為之一部，亦無疑義。
  ⒌參以證人即里幹事甲○○於原審中證稱：「我自103年12月25日
    至105年4月20日擔任朝陽里里幹事，當時是乙○○擔任朝陽里
    里長，甲○○當時是乙○○的丈夫，甲○○會協助里內事務…（你
    印象中，假設要辦活動，是乙○○決定或是乙○○與甲○○共同決
    定？）他們會一起討論決定…如果是要找民代或要提案，通
    常是里長出面，但乙○○跟甲○○會一起在辦公處討論，有民代
    來會談時，乙○○與甲○○兩人都會一起參與…甲○○、乙○○實際
    上都是一起處理里務…且在里民活動的公告或海報上，甲○○
    與乙○○會一起具名…這與一般里民活動公告只會註記里長、
    鄰長的方式不同」（見原審卷第331至336、340頁）；證人
    即里幹事丁○○於原審中亦證稱：「我於105年12月底至107年
    12月24日擔任朝陽里里幹事，乙○○曾是朝陽里里長，甲○○當
    時則是乙○○之丈夫…就我所知，朝陽里內事務都是由乙○○、
    甲○○2人一同處理…乙○○要提出活動策劃前，都會和甲○○互相
    討論，甲○○會表示意見，2人在討論活動過程中，也曾討論
    過經費問題，此外針對新年度預算討論時，乙○○也有徵詢甲
    ○○該年度要辦哪些活動，錢夠不夠等，我曾經看過乙○○在擬
    定年度相關經費預算時，徵詢甲○○的意見和同意…他們當時
    選舉的訴求就是一人當選兩人服務，民眾如果來問、打電話
    來，找不到里長，找甲○○處理也可以達到效果」（見原審卷
    第341、343、348、349、350頁）各等語，可見甲○○熟知里
    務之運作方式，介入里務之程度甚深，且乙○○就里務推行均
    會與甲○○討論，甲○○對區公所補助里辦公室此一重要資金申
    辦情形豈會毫無所悉？亦可佐證甲○○有如上述與乙○○共同為
    本案犯行之情。
  ⒍甲○○身為里長特助，且當時為里長乙○○之配偶，知悉區公所
    之里民活動場所補助係採核實補助，且最高補助額為30,000
    元等節，卻刻意尋找屋況極差之老舊建物壓低實際應付租金
    額，並協助另與蔡明良簽立恰以最高租金補助額為每月租金
    數額之租約，嗣後尚按期交付1,000元供蔡明良繳納租金，
    其所為乃助益乙○○得以浮報租金支出以溢領補助，並有共同
    詐領財物之犯意甚明。甲○○與乙○○就上開利用職務機會詐領
    財物犯行之實施，具有犯意聯絡及行為分擔等節，堪可認定
    。甲○○一再辯稱本件係乙○○與蔡明良所為，其不知情並非共
    犯云云，尚屬無憑，自無可採。
  ⒎甲○○之辯護人雖辯稱：乙○○、蔡明良為求減刑或緩起訴而對
    甲○○之指控，均不可採信，本件無證據證明甲○○犯罪云云。
    然查，證人乙○○、蔡明良於偵審中證述甲○○參與本案犯罪之
    證詞，不僅互核大致相符，且有證人曾綉瑜、甲○○、丁○○證
    述可佐，復有系爭建物之租賃契約書、租金發票、臺北市大
    同區公所函覆本件申請補助款情形等資料相互勾稽，所憑以
    認定之犯罪事證明確，是乙○○、蔡明良前開所述，並無不實
    ，自難認有何甲○○所辯係共同被告為求減刑或緩起訴而虛偽
    指控之情形；此外，本案並非僅以乙○○、蔡明良之單一指述
    即認定上開甲○○所涉犯行，已如上述，況本案係甲○○於106
    年8月17日至調查局對乙○○提起本案之檢舉，且依甲○○該日
    供述，已可明確知悉其參與本案之情形（見偵卷第5至8頁）
    ，並非因乙○○、蔡明良檢舉所查獲，是以甲○○上開所辯，均
    不足採。
  ㈢乙○○、甲○○持其等與蔡明良簽立不實之104年、106年里民活
    動場所租賃契約書，向大同區公所申請里民活動場所租金補
    貼，致區公所成年承辦人員陷於錯誤，經實質書面審核確認
    後，即分別於104年1月至12月每月撥款26,400元、106年1月
    至8月間每月撥款26,427元，共計528,216元至朝陽里辦公室
    金融機構專戶，有前開台北富邦銀行延平分行乙○○帳號0000
    00000000號帳戶（大同區朝陽里辦公室帳戶）各類存款歷史
    對帳單等件在卷足稽（見偵卷第103至107頁）。而上開款項
    全數由乙○○親自提出，業經乙○○坦承在卷（見原審卷第52頁
    ），而甲○○自其中取得102,000元（36,000 *2+1,000*30（1
    04年1月至106 年6月共30個月）=102,000）等節，亦經甲○○
    自承：「（乙○○有無拿錢給你過？）有的…106年5月22日起
    ，因為我跟乙○○表示里辦公處是我二哥的房子，她才開始每
    月拿36,000元給我，作為服務處的租金、水電費及生活開銷
    ，但我也只拿了106年6月、7月2個月而已」、「（乙○○除了
    給你72,000元外，還有無拿任何金錢給你？）有的，他每月
    拿1,000元給我支付蔡明良的租金…」等語在卷（見偵卷第73
    至74頁），核與證人蔡明良所述自甲○○處每個月拿1,000 元
    ，再每月匯款給建設公司等語相符（見原審卷第232頁），
    並有臺北圓環郵局蔡明良帳號00000000000000號帳戶之歷史
    交易明細在卷可考（見偵卷第109至113 頁），是甲○○因犯
    本案而取得102,000元，其餘之426,216 元則歸乙○○所有一
    節，應堪認定。至於甲○○雖辯稱：上述102,000元係支付其
    二哥房子、本案里民活動中心之租金，並非其犯罪所得云云
    。然甲○○二哥的房子先係無償提供乙○○之里辦公處使用，後
    因甲○○與乙○○因故發生爭吵，甲○○始向乙○○索要里辦公處之
    租金一節，業據甲○○供述明確（見偵卷第73至74頁），則該
    里辦公處本屬無償提供使用，甲○○有無必要事後另行收取租
    金，尚非無疑；況且不論是支付里辦公處或交由蔡明良繳交
    上開建物之租金，均係甲○○於知悉並參與浮報租金支出以溢
    領補助後所為，而其中30,000元部分，更屬遂行浮報租金以
    詐領補助款等不法行為所支出犯罪成本，自不應予以扣除，
    且均不妨礙其犯罪所得之本質，並經甲○○實際領用，是以甲
    ○○有自乙○○處所取得之102,000元，仍應認屬甲○○因前揭犯
    行而取得之不法利得，甲○○辯稱其無犯罪所得云云，難認有
    據。
  ㈣綜上所述，本案事證明確，乙○○、甲○○上開利用職務機會詐
    取財物之犯行，均堪認定，應予依法論科。
二、論罪：
  ㈠查被告乙○○於案發時擔任臺北市大同區朝陽里里長，係依法
    令服務於地方自治團體所屬機關而具有法定職務權限之公務
    員；而利用職務上之機會詐取財物罪屬因身分關係成立之罪
    ，被告甲○○雖非公務員，惟其與有公務員身分之被告乙○○共
    同實行犯罪，其雖無特定身分關係，依刑法第31條第1項之
    規定，仍應以正犯論。是核被告乙○○、甲○○所為，均係犯貪
    污治罪條例第5條第1項第2款之利用職務機會詐取財物罪。
    被告2人就上開犯行之實行，有犯意聯絡及行為分擔，應論
    以共同正犯。
  ㈡本案據以申請補助之臺北市大同區朝陽里里民活動場所租賃
    契約分別於104年1月1日、106年1月3日訂定（見偵卷第89至
    93頁），並使臺北市大同區公所分別於104年1至12月、106
    年1至8月間分別按月撥付補助款予被告2人，被告2人於各年
    度內之數次詐領補助款之行為，乃分別基於單一犯意，於密
    切接近之時間接續實施，各行為之獨立性極為薄弱，應視為
    數個舉動之接續施行，各屬接續犯之一罪。至於104、106年
    度申請補助之時間前後間隔1年之久，且係因105年度系爭建
    物租約有轉租限制，而無法申請補助，亦據被告乙○○供承於
    卷（見原審卷第246頁），是被告2人所為104、106年度申請
    補助之行為，犯意個別且所使用契約明顯可分，難認係本於
    單一決意，在刑法評價上，各具獨立性，應認被告2人就104
    、106年度詐取財物之行為，犯意各別，行為互殊，應予分
    論併罰，各論以一利用職務機會詐取財物罪（共2罪）。
  ㈢刑之加重減輕：  
  ⒈乙○○依貪污治罪條例第8條第2項前段規定減輕其刑：按貪污
    治罪條例第8條第2項規定「犯第四條至第六條之罪，在偵查
    中自白，如有所得並自動繳交全部所得財物者，減輕其刑；
    因而查獲其他正犯或共犯者，減輕或免除其刑。」是偵查中
    自白與自動繳交全部所得財物之事實，乃法定減刑事由，事
    實審自應詳加審認。又被告於偵查中自白，並於最後事實審
    言詞辯論終結前自動繳交全部所得財物者，即有貪污治罪條
    例第8條第2項前段減輕其刑之適用（最高法院99年度第2次
    刑事庭會議決議、99年度台非字第62號判決參照）。經查，
    乙○○於偵審中均自白犯行，並已於本院依所認定詐取財物之
    金額自動繳交其犯罪所得426,216元，有本院收據1紙在卷可
    查（見本院卷第195頁），爰依前開條例第8條第2項前段規
    定減輕其刑。至於乙○○雖主張其自白因而查獲共犯甲○○，應
    依該條後段減輕或免除其刑云云。然本案係甲○○於106年8月
    17日至調查局對乙○○提起本案之檢舉，且在甲○○在陳述中已
    表示有參與本案之情形（見偵卷第5至8頁），並非因乙○○其
    後於106年10月11日在調查局之自白（見偵卷第40至47頁）
    而查獲甲○○涉案，是以乙○○並無貪污治罪條例第8條第2項後
    段減刑之適用，附此敘明。
  ⒉甲○○依刑法第31條第1項但書減輕其刑：甲○○雖與乙○○成立共
    同正犯，但斟酌上述參與情節及獲利程度，相較於乙○○較為
    輕微，爰依刑法第31條第1項但書之規定，減輕其刑。
  ⒊乙○○依刑法第59條減輕其刑：按刑法第59條與第57條兩條適
    用上固有區別，惟其所謂「犯罪之情狀」與「一切情形」，
    並非有截然不同之領域，故適用第59條酌量減輕其刑時，並
    不排除第57條所列舉10款事由之審酌，而第59條與第57條之
    適用，同屬審判人員自由裁量之職權範圍（最高法院99年度
    台上字第6420號刑事判決意旨參照）。本院審酌乙○○所犯為
    法定刑7年以上有期徒刑，不可謂不重，而其前並無經法院
    判處有期徒刑之前科，有本院被告前案紀錄表在卷可考，犯
    後亦坦承犯行，態度良好，此次犯罪所得共計426,216元，
    已自動繳交全部所得財物，並自行辭任里長職務，認乙○○惡
    性尚非嚴重，危害之情節要屬輕微，在客觀上尚可憫恕，倘
    處以法定最輕刑度，仍屬失之過苛，而有情輕法重之情，在
    客觀上足以引起一般人之同情，其情節實堪憫恕，爰依刑法
    第59條規定予以減輕其刑；乙○○復有前述貪污治罪條例第8
    條第2項前段規定減輕其刑之情形，並依法遞減之。
三、撤銷改判之理由及科刑：
  ㈠原審以被告2人所犯事證明確，予以論罪科刑，固非無見。惟
    查：⒈被告2人於104、106年度分持不實之104年、106年里民
    活動場所租賃契約書詐領補助款之犯行，應各論以一利用職
    務機會詐取財物罪（共2罪），原審誤論罪數關係，而以接
    續犯論以一罪，尚有未洽；⒉乙○○於本院已自動繳交全部所
    得財物，原審未及審酌並適用貪污治罪條例有關減刑之規定
    ，亦有未妥。乙○○以原審未及適用前述減刑規定提起上訴，
    為有理由；甲○○上訴否認犯行，辯稱其不知情並非共犯云云
    ，業經本院指駁說明如前，為無理由。而原判決既有前揭可
    議，自應由本院就此部分予以撤銷改判。另按由被告上訴或
    為被告之利益而上訴者，除因原審判決適用法條不當而撤銷
    者外，第二審法院不得諭知較重於原審判決之刑，刑事訴訟
    法第370條第1項定有明文。本案雖由被告2人上訴，但原判
    決就被告2人所犯罪數之認定有誤，適用法條顯有不當，揆
    諸上開說明，依刑事訴訟法第370條第1項但書規定，不受不
    利益禁止之限制，併此敘明。
  ㈡爰審酌乙○○擔任大同區朝陽里里長，負責里務之執行，理應
    奉公守法、廉潔自守，善盡其職責，竟貪圖利益，逕持不實
    房屋租賃契約浮報租金數額而詐領租金補助，甲○○雖無公務
    員身分，然熟知里務之運作方式，平日也協助乙○○處理相關
    事務，竟亦未潔身自愛，而與乙○○共犯本案，其等所為均甚
    有可責；兼衡乙○○自偵訊時起即坦承全部犯行，於本院已自
    動繳交全數犯罪所得；甲○○於106年8月17日至調查局對乙○○
    提起本案檢舉，以及其等之犯罪目的、手段、犯罪期間長短
    、個人犯罪所得、於犯案過程中扮演之角色、犯後態度，暨
    乙○○自述教育程度為高職畢業、離婚、育有3名子女、子女
    由前夫照顧、現獨居、目前待業中之家庭經濟狀況；甲○○自
    述教育程度為大學畢業、離婚、育有1名未成年子女、現從
    事網路拍賣業、月收入約6、7萬元之家庭經濟狀況（見原審
    卷第367頁）等一切情狀，分別量處被告2人罪刑，並依貪污
    治罪條例第17條及刑法第37條第2項之規定，各諭知褫奪公
    權，及均依刑法第51條第5款、第8款規定定其應執行之刑如
    主文第2、3項所示。   
四、沒收：
  ㈠按105年6月22日修正公布前貪污治罪條例第10條第1項規定：
    「犯第4條至第6條之罪者，其所得財物，應予追繳，並依其
    情節分別沒收或發還被害人。」是符合上開規定之犯罪，自
    應就犯罪所得財物，諭知追繳、沒收或發還被害人，並無例
    外，以澈底剝奪貪污犯罪之所得財物。至貪污治罪條例第8
    條自動繳交全部所得財物減輕或免除其刑之規定，旨在鼓勵
    犯罪行為人或被告於犯罪後自首或在偵查中自白，如有不法
    所得者，並自動繳交全部所得財物，且供出其他正犯或共犯
    ，以利偵查、審判，俾得減輕或免除其刑。上開追繳、沒收
    或發還被害人與減輕或免除其刑規定之規範目的有別，自應
    一併適用，不可混淆。是被告犯上述貪污罪並自動繳交全部
    所得財物者，就已自動繳交之全部所得財物，於判決固無庸
    再諭知追繳，惟仍應諭知沒收或發還被害人，俾於判決確定
    後，由檢察官依刑事訴訟法第470條第1項前段規定，據以指
    揮執行。否則在判決確定後，將因確定判決未就自動繳交之
    全部所得財物諭知沒收或發還被害人，檢察官指揮執行沒收
    或發還被害人缺乏依據，徒生處理上無謂之爭議，亦不符澈
    底剝奪貪污犯罪所得之立法目的（最高法院106年度台非字
    第100號判決意旨參照）。
  ㈡查被告2人行為後，刑法關於沒收之規定，已於104年12月17
    日修正，自105年7月1日起施行，新法認沒收為刑法所定刑
    罰及保安處分以外之法律效果，具有獨立性，且應適用裁判
    時法（刑法第2條第2項、第五章之一「沒收」之立法理由及
    刑法施行法第10條之3第1項規定參照）；又上開原貪污治罪
    條例第10條第1項之規定，已於105年6月22日刪除，自105 
    年7月1日施行，基於刑法沒收章之新規定係欲避免被告因犯
    罪而坐享犯罪所得，顯失公平正義，而無法預防犯罪，且刑
    法沒收章已無追繳及抵償之規定，自應逕依刑法沒收章之新
    規定為相關沒收之諭知，則如犯貪污治罪條例第4條至第6 
    條之罪，其所得財物即犯罪所得之沒收，應依刑法第38條之
    1、之2等規定為之，上開關於被告犯貪污罪並自動繳交全部
    所得財物者，就已自動繳交之全部所得財物，雖於判決固無
    庸再諭知追繳，惟仍應諭知沒收或發還被害人之見解，於沒
    收之新規定施行後，並無不同，仍應有其適用。又二人以上
    共同犯罪，關於犯罪所得之沒收或追徵，應各按其利得數額
    負責，並非須負連帶責任，亦即應就各人實際分受所得之財
    物為沒收。至於共同正犯各人有無犯罪所得，或其犯罪所得
    之多寡，應由事實審法院綜合卷證資料及調查所得認定之（
    最高法院105年度台上字第197號判決意旨參照）。
  ㈢本件乙○○、甲○○之犯罪所得分別為426,216元、102,000 元一
    節，業經本院認定如前，而乙○○於本院已自動繳交全部其犯
    罪所得，有本院收據1紙在卷可稽（見本院卷第195頁）；甲
    ○○則未繳回其犯罪所得財物，亦無刑法第38條之2第2項所定
    之情形，且其中30,000元部分，更屬遂行浮報租金以詐領補
    助款等不法行為所支出犯罪成本，自不應予以扣除，依上開
    說明，乙○○部分仍應依刑法第38條之1第1項規定諭知沒收（
    已繳回扣案而無追徵）；甲○○部分則依刑法第38條之1第1項
    、第3項規定諭知沒收，並於全部或一部不能沒收或不宜執
    行沒收時，追徵其價額。
七、末查，乙○○未曾受任何有期徒刑以上刑之宣告，有本院被告
    前案紀錄表1份附卷可憑，審酌其因一時失慮犯案，犯後始
    終坦承犯行、數度表達悔意，於本院更自動繳交全數犯罪所
    得，乙○○經此偵、審及科刑教訓，自當知所警惕而無再犯之
    虞，是認其上開有期徒刑之宣告，以暫不執行為適當，爰併
    諭知緩刑5年，以啟自新。又緩刑之效力不及於從刑、保安
    處分與沒收之宣告，刑法第74條第5項定有明文。考其立法
    意旨，以褫奪公權係對犯罪行為人一定資格之剝奪與限制，
    以減少其再犯罪機會（例如對犯瀆職罪者，限制其於一定期
    間內再服公職），其性質上兼有預防犯罪與社會防衛之目的
    ，故於緩刑期內執行褫奪公權，並未悖於緩刑之本旨（最高
    法院107年度台上字第4177號判決參照）。從而，上開本院
    就乙○○所宣告之褫奪公權及犯罪所得之沒收，均不受其緩刑
    宣告之影響，均無暫緩執行之問題，併此指明。
據上論斷，應依刑事訴訟法第369條第1項前段、第364條、第299
條第1項前段，貪污治罪條例第5條第1項第2款、第8條第2項前段
、第17條，刑法第2條第2項、第11條前段、第28條、第31條第1
項、第59條、第74條第1項第第1款、第37條第2項、第51條第5款
、第8款、第38條之1第1項、第3項，判決如主文。
本案經檢察官薛智友提起公訴，檢察官鄭堤升到庭執行職務。
中    華    民    國    109   年    3     月    5     日
                  刑事第十三庭審判長法  官  王國棟
                                    法  官  曹馨方
                                    法  官  呂煜仁
以上正本證明與原本無異。
如不服本判決，應於收受送達後20日內向本院提出上訴書狀，其
未敘述上訴之理由者並得於提起上訴後20日內向本院補提理由書
（均須按他造當事人之人數附繕本）「切勿逕送上級法院」。 
                                    書記官  林廷佳
中    華    民    國    109   年    3     月    5     日
附錄：本案論罪科刑法條全文
貪污治罪條例第5條
有下列行為之一者，處 7 年以上有期徒刑，得併科新臺幣 6 千
萬元以下罰金：
一、意圖得利，擅提或截留公款或違背法令收募稅捐或公債者。
二、利用職務上之機會，以詐術使人將本人之物或第三人之物交
    付者。
三、對於職務上之行為，要求、期約或收受賄賂或其他不正利益
    者。
前項第 1 款及第 2 款之未遂犯罰之。